【裁判字號】    89,台上,1478
【裁判日期】    890629
【裁判案由】    返還定金
【裁判全文】
最高法院民事判決                              八十九年度台上字第一四七八號
    上  訴  人  乙○○
    被 上訴 人  甲○○
    訴訟代理人  鄭潤祥律師
右當事人間請求返還定金事件，上訴人對於中華民國八十八年四月二十二日台灣高等
法院第二審判決（八十七年度上字第一七四九號），提起上訴，本院判決如左：
    主  文
上訴駁回。
第三審訴訟費用由上訴人負擔。
    理  由
本件上訴人主張：伊於民國八十七年五月五日與被上訴人簽訂買賣合約書，以新台幣
（下同）九百九十八萬一千一百十六元之價格向被上訴人購買其所持有訴外人傑盛科
技股份有限公司（下稱傑盛公司）二十五萬股之股份。雙方約定上開售價以傑盛公司
八十四年至八十六年三年度稅後平均淨利之二倍與八十六年度淨值之和為資本總額，
並以被上訴人出賣股數占該公司資本之一半，加以核計，伊業於簽約時給付一百萬元
定金與被上訴人。詎事後始發見被上訴人故意隱瞞傑盛公司應付與訴外人博聲電子企
業有限公司、睿門企業有限公司、大迪工業有限公司、ＳＴＤ高標準製造廠有限公司
之帳款共達四百十九萬零三十七元未列帳，復將該公司八十六年度之淨利四百八十一
萬二千七百元，浮報為九百零一萬九千二百二十六元，致伊陷於錯誤，以上述九百八
十六萬一千一百十六元之價簽約買受僅值三百二十萬一千一百八十八元之股份，該價
值減少之瑕疵，被上訴人自應負出賣人之瑕疵擔保責任，伊已依民法第三百五十九條
之規定，以訴狀繕本之送達向被上訴人為解除買賣契約之意思表示，被上訴人即應負
回復原狀之義務等情，爰依民法第三百五十四條、第三百五十九條及第二百五十九條
之規定，求為命被上訴人給付伊一百萬元並自八十七年五月五日起加計法定遲延利息
之判決。
被上訴人則以：上訴人為傑盛公司董事長，掌管財務，伊祇負責公司生產技術，系爭
公司股份之買賣價金乃雙方經營理念不同，由上訴人自行核算後向伊提出而承購，兩
造間並無任何計價方式之約定，且亦無如上訴人所指以傑盛公司八十四年至八十六年
三年度稅後平均淨利二倍與公司淨值之和為資本總額作為計價之情事。況上訴人對傑
盛公司財務狀況瞭若指掌，伊何能故意隱瞞對外負債之帳款，該應付帳款實與上開股
權售價無關等語，資為抗辯。
原審斟酌全辯論意旨及調查證據之結果，以：本件上訴人主張之事實，固據其提出股
份買賣合約書、傑盛公司零用金報銷單領款單、買賣合約書草約、存證信函及傑盛公
司會議紀錄等件為證，惟依被上訴人提出由傑盛公司所出具之各類所得扣繳暨免扣繳
憑單所載，上訴人乃傑盛公司之董事長，即觀證人傑盛公司職員丘惠蘭、余南儀在第
一審之證詞，上訴人仍負責調度該公司業務及財務之運作，其自八十六年三月起雖負
責另家公司業務，但仍按月自傑盛公司會計處取得該公司之財務報表，並囑余南儀助
其注意瞭解公司業務，且隨時與之保持連繫，繼續簽發傑盛公司支票，對該公司之財
務狀況當知之甚稔，已難認被上訴人有何隱匿公司之財務可言。其次，依各有關買賣
公司股份之資料顯示均由上訴人寄送或傳真與被上訴人，而證人余南儀更於第一審結
證稱買賣股份之事係上訴人計算後向被上訴人提及系爭價格後，再由被上訴人決定「
買」或「賣」等語，益證兩造間股份買賣之計算方法及售價均由上訴人「主動」提出
，且在上訴人瞭解公司財務狀況下自行核算後提出，被上訴人祇是按上訴人提出之售
價「被動」的出售股份，另上訴人又不能舉證證明其核價確係被上訴人故意隱匿公司
財務所致，尤難謂被上訴人有何實施詐術使上訴人陷於錯誤，而致其買受之系爭股票
價值減少。從而，上訴人本於民法第三百五十四條、第三百五十九條及第二百五十九
條之規定，以兩造間之股份買賣契約業經解除為由，訴請被上訴人返還上開一百萬元
定金本息，即非正當，不應准許，為其心證之所由得，並說明上訴人其他攻防方法為
不予詳酌之理由，爰維持第一審所為上訴人敗訴之判決，駁回其上訴。按依上訴人所
主張被上訴人故隱傑盛公司財務狀況，致其陷於錯誤以九百九十八萬一千一百十六元
之高價簽約買受祇值三百二十萬一千一百八十八元之傑盛公司股份等上開事實觀之，
究祇生上訴人是否意思表示錯誤或因被詐欺而為意思表示可否得依法撤銷之問題（民
法第八十八條及第九十二條），就兩造買賣標的之「公司股份」而言，初與民法第三
百四十九條、第三百五十條及第三百五十四條所稱之「權利瑕疵」或「物的瑕疵」無
涉。上訴人逕以被上訴人應負出賣人瑕疵擔保責任為由解除兩造間之買賣契約，自難
謂合。原審判決上訴人敗訴，雖非以此為理由，但其結果並無二致，仍應予維持。上
訴論旨，任以原審採證、認事之職權行使及其他與判決基礎無涉之理由，指摘原判決
違背法令，求予廢棄，不能認為有理由。
據上論結，本件上訴為無理由，依民事訴訟法第四百八十一條、第四百四十九條第二
項、第七十八條，判決如主文。
中      華      民      國    八十九    年      六      月    二十九    日
                              最高法院民事第六庭
                                  審判長法官  朱  錦  娟
                                        法官  蘇  達  志
                                        法官  顏  南  全
                                        法官  陳  碧  玉
                                        法官  吳  麗  女
      右正本證明與原本無異
                                              書  記  官
中      華      民      國    八十九    年      七      月      十      日


司法院資訊處製作；財團法人民間司法改革基金會備份。
